臺灣高雄地方法院民事判決　　　　　　　95年度訴字第4066號
原　　　告　寶華商業銀行股份有限公司
法定代理人　甲○○
訴訟代理人　己○○
　　　　　　戊○○
被　　　告　丁○○
　　　　　　丙○○
訴訟代理人　乙○○
上列當事人間請求確認買賣關係不存在事件，經本院於民國96年
5月8日言詞辯論終結，判決如下：
    主      文
被告間就附表所示土地及建物於民國九十五年九月十四日以買賣
為原因所為之債權行為及物權行為均應予撤銷。
被告丙○○就上開不動產於民國九十五年十月十七日經屏東縣屏
東地政事務所所為之所有權移轉登記應予塗銷。
訴訟費用由被告負擔。
    事實及理由
一、本件被告丁○○經合法通知未於言詞辯論期日到場，核無民
    事訴訟法第386 條所列各款情形，爰依原告之聲請，由其一
    造辯論而為判決。
二、原告起訴主張：訴外人港都春天廣告科技有限公司（下稱港
    都廣告公司）於民國94年7 月29日邀同被告丁○○為連帶保
    證人而向原告借款新臺幣（下同）800,000 元，詎訴外人港
    都廣告公司自95年7 月30日起即未繳納本息，迄今積欠本金
    419,885 元及自95年7 月30日起至清償日止按年息5 ％計算
    之遲延利息，為連帶保證人之被告丁○○依約即應連帶負清
    償之責，然被告丁○○竟於同年9 月14日將如附表所示之土
    地及建物（下稱系爭標的）贈與予被告丙○○，並於同年10
    月17日以買賣為原因移轉登記予被告丙○○，惟被告丁○○
    為此一無償贈與行為顯然有害及原告之債權，為此爰依民法
    第244 條規定，聲明求為判決：(一)被告間就如附表所示土地
    及建物之贈與行為及所有權移轉登記行為均撤銷；(二)被告丙
    ○○就附表所示土地及建物於95年10月17日以買賣為原因向
    屏東縣屏東地政事務所所為之所有權移轉登記應予塗銷等語
    。
三、被告丙○○則以：被告丁○○係於94年7 月29日後之95年4
    月27日始取得系爭標的，故系爭標的自始即非原告對被告丁
    ○○債權之擔保，縱使事後被告丁○○將系爭標的贈與被告
    丙○○亦無害及原告債權之可能，且被告丙○○原先贈與系
    爭標的予被告丁○○時係要求其應對父母盡扶養義務，然被
    告丁○○卻未按月提供生活費，被告丙○○因而撤銷該贈與
    而要求被告丁○○再以贈與之方式移轉系爭標的所有權以為
    回復，則被告丙○○基於原贈與契約既有請求被告丁○○返
    還系爭標的之權利，被告丁○○緣此再以贈與將系爭標的贈
    與予被告丙○○即無害及原告之債權等語為辯，並聲明駁回
    原告之訴。
四、被告丁○○未於言詞辯論期日到場，亦未提出書狀作何聲明
    或陳述。
五、兩造不爭執之事項
  (一)訴外人港都廣告公司於94年7 月29日邀同被告丁○○為其連
    帶保證人向原告借款800,000 元，前開借款自95年7 月30日
    起應繳之本息即未繳納，訴外人港都廣告公司迄今尚欠原告
    本金419,885 元及自95年7 月30日起至清償日止，按年息10
    ％計算之利息、違約金未償。
  (二)被告丁○○於95年9 月14日將系爭標的贈與予被告丙○○，
    並於95年10月17日以買賣為原因移轉登記予被告丙○○所有
    。
六、本件經整理並協議簡化爭點後，兩造均同意本件之爭點為：
    (一)該贈與行為及所有權移轉行為應否撤銷？(二)所有權移轉登
    記是否應予塗銷？茲就各項爭點審究如次：
    按債權人依民法第244 條規定，撤銷債務人所為之有償或無
    償行為者，祇須具備下列之條件，（一）為債務人所為之法
    律行為（二）其法律行為有害於債權人（三）其法律行為係
    以財產權為目的（四）如為有償之法律行為，債務人於行為
    時，明知其行為有害於債權人，受益人於受益時，亦明知其
    事情，至於債務人之法律行為除有特別規定外，無論為債權
    行為抑為物權行為，均非所問；債權人之債權，因債務人之
    行為，致有履行不能或因難之情形者，即應認為有損害於債
    權人之權利；債務人所有之財產除對於特定債權人設有擔保
    物權外，應為一切債務之總擔保，最高法院42年度台上字第
    323 號、45年台上字第1316號、48年台上字第1750號分別著
    有判例足資參照。經查，本件原告於95年7 月30日時即確定
    對被告丁○○有應負連帶保證責任之本金債權419,885 元及
    自95年7 月30日起至清償日止按年息10％計算之利息、違約
    金債權，且此等債權於95年7 月30日均已屆清償期，然被告
    丁○○卻於同年9 月14日將系爭標的贈與予被告丙○○，並
    於95年10月17日以買賣為原因移轉登記予被告丙○○所有等
    情，此為原告及被告丙○○所不爭執，且有融資貸款契約書
    、客戶授受信、保證、基金及信用卡查詢單、土地、建物登
    記謄本等件為證，是原告於被告丁○○為系爭贈與行為時確
    為其債權人，且債務人即被告丁○○所為之贈與行為係以財
    產權移轉為目的之無償法律行為本甚明確，又被告丁○○所
    有之不動產（含系爭標的在內）均已為高額之抵押債務設定
    擔保（債權銀行為台灣銀行、兆豐國際商業銀行及原告），
    且部分不動產更因積欠債務而遭大眾商業銀行假扣押等情，
    此有財政部高雄市國稅局財產歸屬資料清單、土地登記謄本
    、建物登記謄本及各債權銀行之陳報狀暨所附他項權利證明
    書、土地建築物改良物抵押權設定契約書、其他約定事項等
    件在卷可稽，並經本院調閱本院95執全字第6523號卷宗核閱
    屬實，則被告丁○○將所有之財產含系爭標的在內既均已為
    高額之抵押，其縱以之用以清償已設定擔保及已遭聲請假扣
    押之債務（不含本件原告對被告丁○○之債務）衡情已有困
    難，其再將系爭標的無償贈與予被告丙○○，此將致原告債
    權因被告丁○○之行為而有履行不能或求償因難之情形，且
    將損害於原告之權利，衡諸前揭說明，被告丁○○所為之無
    償贈與行為及移轉所有權之物權行為自均有害於原告之債權
    ，而被告丙○○雖以前詞為辯，然債務人所有之財產除對於
    特定債權人設有擔保物權外，原應為一切債務之總擔保，而
    被告丙○○既將系爭標的贈與被告丁○○，且被告丁○○於
    受贈與前原即已對原告負有上開債務，系爭標的於移轉權利
    時亦即成為被告丁○○之財產而為被告丁○○所負一切債務
    之擔保，系爭標的於被告丁○○擔任連帶保證人時是否為被
    告丁○○之財產，自與撤銷權之成立與否原即無涉，另被告
    丙○○就當初贈與系爭財產予被告丁○○係附有負扶養義務
    為條件且其於何時業對被告丁○○為撤銷贈與之意思表示等
    情，自始即未舉証，況若本件係撤銷贈與，其所為之程序亦
    無庸以買賣為移轉登記之原因，故被告丙○○所辯顯不足採
    。今原告於95年12月8 日（1 年之除斥期間內）遞狀表示撤
    銷，其依民法第244 條第1 項、第4 項規定，訴請撤銷被告
    前開贈與之無償行為，並請求被告丙○○塗銷系爭標的之所
    有權移轉登記，依前開法條及判例意旨，應屬有據，從而原
    告依民法第244 條之規定，請求撤銷被告間就附表所示土地
    及建物於95年9 月14日以買賣為原因所為之債權行為及物權
    行為，及被告丙○○就上開不動產於95年10月17日經屏東縣
    屏東地政事務所所為之所有權移轉登記應予塗銷，為有理由
    ，應予准許。
七、本件為判決基礎之法律關係已臻明確，兩造其餘之攻擊防禦
    方法核與判決結果不生影響，無庸一一論列，並此敘明。
八、據上論結，原告之訴為有理由，依民事訴訟法第385 條第1
    項前段、第85條第1 項前段，判決如主文。
中　　華　　民　　國　　96　　年　　5 　　月　　22　　日
            民事第四庭    審判長法　官  黃宏欽
                                法  官  古振暉
                                法  官  黃宣撫
以上證明與原本無異。
如不服本判決，應於判決送達後20日內向本院提出上訴狀並表明
上訴理由，如於本判決宣示後送達前提起上訴者，應判決送達後
10日內補提上訴理由書（須附繕本）。
附表
土地欄
┌─┬─────────────────────┬─┬──────┬────────┐
│編│　　　土　　地　　　座　　　落　　　      │地│面　　　　積│權　　　　　利  │
│  ├───┬────┬───┬────────┤  ├──────┤                │
│號│縣　市│鄉鎮市區○　段　│　地　　　　號　│目│　平方公尺　│範　　　　　圍  │
│  ├───┼────┼───┼────────┼─┼──────┼────────┤
│１│屏東縣│屏東市  │ 萬年 │     748-1      │建│    102.00  │     1分之1     │
│  │      │        │      │                │  │            │                │
└─┴───┴────┴───┴────────┴─┴──────┴────────┘
建物欄
┌─┬───┬───────┬───────┬───────┬───────────┬───┐
│  │建  號│基  地  坐  落│建  物  門  牌│建 築 式 樣 主│建物樓層面積（平方公尺│權　利│
│編│      │              │              │要 建 築 材 料│）                    │範  圍│
│號│      │              │              │及 房 屋 層 數│                      │      │
│2 ├───┼───────┼───────┼───────┼───────────┼───┤
│  │ 2899 │屏東縣屏東市萬│屏東市○○路  │3 層樓鋼筋混凝│163.05                │全部  │
│  │      │年段748-1地號 │217 巷3 弄47號│土造          │                      │      │
└─┴───┴───────┴───────┴───────┴───────────┴───┘
中　　華　　民　　國　　96　　年　　5 　　月　　22　　日
                                書記官  王美玲
